Inventaris van het archief van mr. Paulus Buys, 1572-1587
Nationaal Archief, Den Haag
Oranje was echter nog niet bereid om de Unie te ondertekenen in de vorm, waarin zij in januari werd aanvaard. Dit zat met name vast op het punt van de religievrede, die hij als een vereiste bleef zien voor het welslagen van een goede Unie. De prins wilde de katholieken zoveel mogelijk ontzien in de hoop de Generale Unie stand te doen blijven houden. Daarnaast had hij liever gezien, dat ieder naar vermogen zou bijdragen, maar niet gedwongen zou worden tot een vaste bijdrage in de generale middelen. Buys voerde vele besprekingen met de prins om hem te winnen voor het standpunt van de Unie-regering.
L.P. van de Spiegel, Bundel van onuitgegeven stukken met betrekking tot de Unie van Utrecht, I, Goes 1780, p. 307.
Op 3 mei liet Oranje Matthias van Oostenrijk en de Staten-Generaal verklaren, dat hij instemde met de Unie van Utrecht. Buys kreeg een acte mee, waarin hij zijn aanvankelijk afwachtende houding nader toelichtte aan de Unie-regering. Op 17 mei werd er een kopie authentiek door Reinier Cant ter vergadering van de gedeputeerden der Nader Unie gebracht.
P.J. Blok, "Oranje en de Unie van Utrecht" in: Bijdragen voor Vaderlandsche Geschiedenis en Oudheidkunde, 5e reeks, deel VII, 's-Gravenhage 1920, p. 10-13.
Door het sluiten van deze Unie hoopte men de eerstkomende jaren een vaste kern te kunnen vormen in het noorden, die een waardig tegenwicht zou kunnen vormen tegenover de gewesten, die in het zuiden een Unie waren aangegaan. Van deze Unie moet eveneens worden opgemerkt dat zij op grond van de Pacificatie van Gent tot stand kwam, maar dan meer zodanig geïnterpreteerd, dat er een mogelijkheid was tot "ongehoorzaamheid" aan de vorst. Als zodanig kan deze Unie dan ook als een voorspel van het Plakkaat van Verlatinge worden gezien. Tot 1580 bleven de gewesten, die niet meteen hun keuze hadden bepaald zich aansluiten bij dit verbond.
Zie: inventaris Staten van Utrecht, nr. 378. L. van der Essen, De Unies, p. 133-134. W. van Everdingen, p. 64-65. R. Fruin-H.T. Colenbrander, p. 171. P. Geyl, dl II, p. 327-331. I.H. Gosses-N. Japikse, p. 390-391, 394. J.C.H. de Pater, p. 259-261. L.J. Rogier, E. en S., p. 9-12; volgens Sneller zou de Unie voor Gelderland niet alleen door Jan van Nassau, maar ook door enkele gedeputeerden zijn ondertekend. P.L. Muller, Geschiedenis der nader geünieerde provinciën, p. 13-25; verder aangehaald als: P.L. Muller, Geschiedenis. P. Paulus, Verklaring der Unie van Utrecht, Utrecht 1775-1778, dl I. L.P. van de Spiegel, Goes 1778, Ontwerpen van de Unie van Utrecht.
Na het sluiten van de Unie van Utrecht zette een nieuwe periode in voor de landspolitiek, die tevens haar stempel drukte op het bewind in de gewesten. Daar de Algemene Staten het te druk hadden in het zuiden werd er na het sluiten van de Unie van Utrecht een voorlopige regering opgericht. Deze werd op 30 januari 1579 opgedragen aan Jan van Nassau en twee raden te zijner assistentie, te weten Buys en Willem van Boekhorst, drost van Wageningen, voor het opperbestuur der krijgs- en staatszaken.
W. van Everdingen, p. 66. P.L. Muller, Geschiedenis, p. 41-42.
De Staten van Holland zullen gevleid zijn geweest met de benoeming van hun landsadvocaat, maar zij gaven hem niet de kans om als zodanig op te treden.
Daar de resoluties van dit college slechts gedeeltelijk bewaard zijn gebleven, is er weinig over de periode van februari tot maart bekend.
Zie: inventaris Staten van Utrecht, nr. 634. P.L. Muller, p. 44-45.
Zoals reeds eerder werd gemeld, weigerde de stad Amersfoort mee te werken aan de Unie van Utrecht. Zij bleef zich ook na de ondertekening verzetten, daar het merendeel van haar inwoners rooms-katholiek was. Het kwam zelfs zover, dat Jan van Nassau op verzoek van de stadhouder en de Staten van Utrecht voor de muren van Amersfoort verscheen. Hij werd hierbij vergezeld door Paulus Buys, hoewel het onzeker is of hij als raad van het college aanwezig was, dan wel omdat er ook Hollandse troepen aan dit offensief deelnamen. De stad gaf zich op 10 maart 1579 over. Hierop werd het bestuur overgedragen aan de nieuw benoemde schout Jan Buys, waaruit het aandeel van Buys, maar weer al te duidelijk blijkt.
A. van Bemmel, Beschrijving der stad Amersfoort, Utrecht 1760, dl I, p. 276-278. W. van Everdingen, p. 68-69. P.L. Muller, Geschiedenis, p. 51-53. P.L. Muller, p. 226-228.
Volgens sommigen voerde Jan van Nassau deze opdracht in zijn functie van directeur der Unie, daar hij later naast de krijgszaken bevoegdheden op staatsgebied heeft verworven.
I.H. Gosses-N. Japikse, p. 398.
Anderen zijn van mening dat hij de laatst genoemde macht nooit heeft bezeten en slechts opereerde als stadhouder van Gelderland, die Utrecht te hulp kwam in naam van de Geünieerde Provinciën.
R. Fruin-H.T. Colenbrander, p. 172. P.L. Muller, Geschiedenis, p. 44. P.L. Muller, p. 226.
Na 12 maart 1579 verscheen Jan van Nassau niet meer als hoofd der Unie in dit college. Het bestuur kwam te berusten bij de gedeputeerden der verbonden gewesten. Op 19 augustus werd er een instructie voor het College der Nadere Unie vastgesteld, terwijl die van de Gedeputeerden der Nadere Unie nog werd gehandhaafd. Hierin werden regels opgesteld ten aanzien van de financiën, proviandering, ammunitie en binnenlandse administratie.
W. van Everdingen, p. 72. P.L. Muller, p. 235.
De Algemene Staten beperkten haar werkzaamheden zo zeer tot het zuiden, dat voorgenoemd college als Staten- Generaal van het noorden kan worden gezien.
I.H. Gosses-N. Japikse, p. 399.
Op 4 april werden er op instigatie van de Duitse keizer Rudolf II vredesonderhandelingen te Keulen tussen Matthias van Oostenrijk en de Staten-Generaal gevoerd. Oranje wilde hieraan zelf niet deelnemen, terwijl Alexander Farnese er van het begin af aan niets in zag. De afgevaardigden van de Staten-Generaal waren bereid op grond van de vredesvoorstellen van 18 juli de artikelen, die het rooms-katholieke geloof beknotten te schrappen. De eis om Oranje en Matthias van Oostenrijk te ontslaan ging de Staten-Generaal te ver. Zij verlangden daarentegen een bevestiging van de Pacificatie, de Unie van Brussel
J.C. de Jonge, De Unie van Brussel van 1577, 's-Gravenhage 1825; hierin is de tekst van de Unie afgedrukt.
en de religievrede. Hierbij dient aangetekend te worden, dat het verloop van deze onderhandelingen mede beïnvloed werd door het beleg van Maastricht. De inname van de laatstgenoemde stad deed de zuiderlingen al gauw de zijde van de koning kiezen.
L. van der Essen, De Scheuring, p. 146-147.
Op 5 december waren reeds een groot aantal belangrijke steden benaderd door een schrijven van de keizerlijke commissarissen, waarin zij de beslissingsbevoegdheden van de Staten-Generaal in twijfel trokken, daar de besturen van de stemgerechtigde steden niet zouden zijn gehoord. Den Bosch, dat een vrede nastreeft, gaat in september openlijk onderhandelingen aan met Terra Nova. Het stelde daarbij wel de nodige eisen inzake verbetering van de handel op Antwerpen en verzocht om militaire bijstand van Parma, daar het een aanval van Filips, graaf van Hohenlohe niet denkbeeldig achtte. Het duurde nog tot 17 oktober, alvorens Andries Hessels, griffier van de Staten van Brabant en Petrus Loekeman, pensionaris van de stad Den Bosch en gedeputeerde ter Staten-Generaal officieel de toegang werd ontzegd, gezien de gewijzigde politieke opstelling van Den Bosch. Tot die tijd had deze stad de Staatsgezinde personen misbruikt door ze niet voldoende van de jongste ontwikkelingen op de hoogte te houden en zo de schijn te wekken neutraal te zijn.
L.P. Gachard, Correspondences de Guillaume le Taciturne, Bruxelles 1854, dl IV, p. 188-194. P.A.M. Geurts, De Nederlandse opstand in pamfletten, 1566-1584, Nijmegen 1956, p. 211-213.
Half oktober ontstond er buiten verwachting verzet van het platteland, dat zeer ontstemd was niet in deze zaken te zijn gekend en dat bovendien veel last ondervond van de Spaanse troepen. Op 13 november werden te Keulen de onderhandelingen afgesloten,waar bij het opmaken van de balans werd geconstateerd, dat het resultaat slechts zeer pover was. Alleen Den Bosch had de zijde van de koning gekozen, evenals een aantal geestelijken. Op 26 november was de politieke toestand dermate gespannen, dat Oranje zelfs overwoog om af te treden. Op 20 december werd de Keulse vrede, na het overwinnen van vele moeilijkheden, officieel afgekondigd, gevolgd door een eedsafname van de schepenen en gezworenen door Veusels, gevolmachtigde van Parma.
L.P.L. Pirenne, 's-Hertogenbosch tussen Atrecht en Utrecht, Tongerlo 1959, p. 236, 243-246, 251-256, 265-267.
Afgezien van het feit dat Buys op 21 maart 1579 een vergadering van de Algemene Staten bijwoonde, waarbij de Keulse vredeshandel centraal stond, was hij nauwelijks direct betrokken bij deze onderhandelingen. Daar Holland de concessies, die Filips II deed, verwierp, speelde hij verder geen belangrijke rol tijdens de onderhandelingen. Hij werd wel in deze zelfde tijd herhaaldelijk door de Staten-Generaal gemachtigd om met Otto Schwarzenberg en Filips, graaf van Hohenlohe te onderhandelen over traktementen van de ruiters en het voetvolk.
Gedrukte resoluties van de Staten-Generaal, Rijks Geschiedkundige Publicaties, dl 33, 1917, d.d. 18 april, 22 april en 4 mei 1579. Staten van Holland, nr. 14, d.d. 27 augustus 1579.
Deze hield zich op dat moment op in Staats-Brabant om Parma te beletten naar het noorden op te rukken. In juli 1579 overwogen de Staten van Holland reeds "de name van den Koning te aboleren". Zij zouden dit zeker hebben gedaan als hun handelsbelangen hierdoor niet werden bedreigd.
L. van der Essen, De Scheuring, p. 145-146. L.P.L. Pirenne, het "Besluit" geeft een duidelijk overzicht van deze periode, p. 275-280. L.J. Rogier, E. en S., p. 94. G.J. Vreede, p. 130.
Op 15 december 1579 sloot men de onderhandelingen af, nadat gebleken was dat de strijd tussen de calvinisten en de rooms-katholieken een verdere toenadering of verzoening in de weg bleef staan.
Prins Willem van Oranje werd op aanraden van Granvelle op 15 maart 1580 in de ban gedaan. Hij reageerde hierop met het schrijven van een apologie.
L. van der Essen, De Scheuring, p. 156. Zie voor de tekst van de apologie: Apologie ofte verantwoordinghe van Prince van Orangien, 19422, verzorgd door M. Mees-Verweij.
Temidden van deze spanningen begonnen de noordelijke Nederlanden inmiddels naar een nieuwe landsheer uit te zien. Holland, Zeeland en Utrecht wilden het stadhouderschap aan de prins zelf aanbieden. Hij droeg echter Frans, hertog van Anjou, voor. Hierdoor stuitte Oranje bij de geünieerde provincies op verzet. Uiteindelijk werd op 23 januari 1581 het verdrag van Bordeaux gesloten, de inzet tot het Plakkaat van Verlatinge, dat op 26 juli 1581 volgde.
P.J. Blok, p. 172-173. L. van der Essen, De Scheuring, p. 158. R. Fruin-H.T. Colenbrander, p. 172-173. I.H. Gosses-N. Japikse, p. 402-403. P.L. Muller, p. 306-307. L.J. Rogier, E. en S., p. 98. Zie voor de tekst van het plakkaat van verlatinge: Z.W. Sneller, Unie van Utrecht en Plakkaat van Verlatinge, Rotterdam 1939, p. 59-82.
Men beriep zich hiervoor op de Blijde Inkomst van Brabant, waarbij was bepaald dat de onderdanen hun vorst(in) mochten afvallen, wanneer deze hun belangen niet meer nastreefde. Dit document werd in tegenstelling tot de apologie wel namens de Staten-Generaal afgekondigd. Door het ondertekenen van het verdrag van Bordeaux in december 1580 had men Filips II eigenlijk toen al vervallen verklaard. Dat de officiële inhuldiging pas in juli 1581 plaatsvond, wil niet zeggen dat men reeds vanaf december 1580 uit mocht gaan kijken naar een nieuwe soeverein. In feite begon volgens Gachard de vervallenverklaring dan ook reeds in 1580.
L.P. Gachard, Etudes et notices concernant l'histoire des Pays- Bas, Bruxelles 1890, dl I, p. 379. P.F.Ch. Smit, Enige opmerkingen over de considerans van het Placaet van Verlatinge van 26 juli 1581, Leiden 1952, p. 31-35; verder aangehaald als: P.F.Ch. Smit.
Tenslotte is met name de paragraaf die Smit wijdt aan de rol van de Staten in deze al of niet rechtmatige vervalling verklaring zeer verhelderend. Er kan wel worden gesteld dat de Staten hun macht duidelijk stelden boven de landsheer.
P.F.Ch. Smit, p. 68-74, 79-84.
Hiermee stond de weg open voor Anjou.
R. Fruin-H.T. Colenbrander, p. 172-173.
Holland en Zeeland hebben hem nooit officieel erkend. Dit was een gevolg van de opvatting, dat het gezag haar oorsprong niet vond in de landsheer maar in de Staten als onderdanen vertegenwoordigend lichaam".
P.J. Blok, p. 182.
Men zag door de mislukking van deze vredeshandel voorlopig geen nieuwe mogelijkheid tot vrede sluiten. Dit had tot gevolg dat men zich nadien des te meer beijverde om door het opstellen van nieuwe instructies een centrale regeringsraad te vormen.
Na de mislukte Keulse vredeshandel is men voortdurend bezig geweest een centrale regeringsraad op te richten. In november 1580 was er reeds sprake van het oprichten van een Landraad
I.H. Gosses-N. Japikse, p. 403-404. P.L. Muller, p. 236.
in plaats van het College der Nadere Unie, maar dit is niet doorgegaan. In januari 1581 werd er opnieuw een instructie ingediend, geldig voor het eerste halve jaar, daar Frans van Anjou voorlopig nog zijn aandacht aan het zuiden moest schenken. Nadien hoopte men met hem in onderhandeling te treden.
Voortaan zou er gestemd worden bij meerderheid van stemmen
Naast de Landraad, die de drie raden verving, werd tevens een commissie van financiën ingesteld.
Dit college kan vergeleken worden met de Raad van State, maar kreeg om de herinnering, die aan deze naam kleefde, een andere naam. Het werd gesplitst in twee subcommissies, een Landraad bewesten Maze (d.w.z. ten zuiden van de rivieren) en een Landraad beoosten Maze. Laatstgenoemde opereerde geheel onafhankelijk van de Staten-Generaal. De Raad van Mechelen werd bovendien vervangen door een geheime Raad.
P.L. Muller, Geschiedenis, p. 147-151. J.C.H. de Pater, p. 288-289.
Ook in Holland werden er juist in dit jaar vele instructies opgesteld om de landsregering te vergemakkelijken. Zo werden er op 16 januari 1581 concepten ingediend voor de raden nevens Zijne Excellentie, de gecommitteerden tot de financiën, die ter admiraliteit etc. Er was ook een concept instructie voor Buys bij. Hij aanvaardde deze echter niet, daar de jaarwedde gelijk was gehouden aan die van zijn voorganger. Hij kon naar zijn zeggen slechts financieel rondkomen, daar hij ook neveninkomsten had als zegelbewaarder van Holland. In dit ambt was hij echter nooit officieel aangesteld. Toen hij weigerde, vielen de Staten Buys hierop aan, als ook op het feit, dat hij leengoederen, die "aen de gemene saecke vervallen" waren, had gekregen van prins Willem van Oranje. Het was begrijpelijk, dat zij die hier in mei 1580 al uitvoerig over gedelibereerd hadden, er bij deze gelegenheid weer op terugkwamen. Tenslotte bleek hij bereid er afstand van te doen, mits de Staten dan de voorschotten, die hij ten behoeve van de universiteit van Leiden had gedaan, zouden vergoeden. Uiteindelijk vonden zij elkaar in een compromis, waarbij de Staten beloofden eventuele vergoedingen voor hun rekening te nemen.
W. van Everdingen, p. 75-79.
In ditzelfde jaar maakte Buys zich trouwens verdienstelijk door een instructie voor de Hoge Raad te concipiëren.
R. Fruin-H.T. Colenbrander, 262-263. VROA 1854, p. 197.
In 1582 dong Frans van Anjou naar de hand van koningin Elisabeth van Engeland. Als dit huwelijk gesloten was, had dit verstrekkende gevolgen kunnen hebben, daar Engeland dan openlijk partij had moeten kiezen tegen Spanje. In februari keerde hij terug, vergezeld van Engelse edelen, waaronder Robert Dudley, graaf van Leicester. Anjou werd in deze zelfde maand ingehuldigd als hertog van Brabant, welk voorbeeld in april door de Staten van Gelderland werd nagevolgd.
Korte tijd hierna werd er een vergadering uitgeschreven door de Algemene Staten, waaraan o.a. Buys namens de Staten van Holland deelnam. Het ging hier voornamelijk om het regelen van de financiën. Holland, dat geen verbintenis met het roomse zuiden noch met de roomse Anjou wilde aangaan, gaf van het begin duidelijk blijk van haar particularistische gevoelens.
W. van Everdingen, p. 92-94. I.H. Gosses-N. Japikse, p. 406-407.
Reeds in juli 1581 was de opdracht van het landsheerlijke gezag van Holland aan de prins verlengd,
Zie: inv. nrs. 7 en 8.
maar men wilde nu verder gaan door hem het graafschap van Holland aan te bieden. Dit betekende dat men de absolute macht aan een nieuwe vorst moest gaan verstrekken. De gewesten Zeeland en Utrecht werden reeds spoedig benaderd om als bondgenoten hetzelfde te doen.
Zie: Staten van Holland na 1572, 2582 h. I.H. Gosses-N. Japikse, p. 409. P.L. Muller, p. 306.
Gelderland kwam hiervoor na het vertrek van Jan van Nassau in augustus 1580, niet meer zo direct in aanmerking.
P.J. Blok, p. 169.
De prins, die nog steeds het noorden en zuiden hoopte te verenigen, stelde een beslissing uit, daar hij Frans van Anjou, die hij zelf had binnengehaald, niet wilde tegenwerken. Desalniettemin nam hij uiteindelijk op 14 augustus 1582 het graafschap van Holland en op 20 september 1582 het graafschap van Zeeland in beginsel aan. Dat Buys hierin een grote rol heeft gespeeld blijkt uit zijn langdurige afwezigheid in de Staten van Holland. Ongetwijfeld heeft hij het merendeel van de acht maanden besteed aan onderhandelingen met de prins over het aannemen van de grafelijkheid. Officieel wordt vermeld dat hij deze maanden als afgevaardigde van de Staten van Holland de vergaderingen van de Staten-Generaal bijwoonde. Op 25 maart 1583 werd de opdracht der grafelijkheid door Holland gearresteerd. Op 5 april werd een akte overhandigd door de Gecommitteerde Raden, het dagelijks bestuur van de Staten van Holland zoals dat sinds 1578 functioneerde, aan Buys, François van Maelson en Rutger van Boetselaar, heer van Asperen om daarvoor toestemming te vragen bij de achttien steden.
P.J. Blok, p. 197-199. W. van Everdingen, p. 97-100. P.L. Muller, 308-309, 319-320.
Op 9 november 1583 werd het concept de prins aangeboden, terwijl dit op 30 december door de Staten en de prins definitief werd vastgesteld. Het wachten was nu slechts op de toestemming der vroedschappen. De prins durfde niet te ondertekenen zolang Zeeland er afwijzend tegenover stond en er in Utrecht verdeeldheid was tussen de stad enerzijds (Anjou) en de Staten van Utrecht anderzijds (Oranje).
P.L. Muller, p. 310.
Tijdens deze onderhandelingen was er tevens bepaald de Gecommitteerde Raden te vervangen door een regeringsraad, waarvoor ieder gewest een aantal leden zou kiezen. Daar Utrecht en Zeeland bleven tegenwerken, besloot de prins, dat de Gecommitteerde Raden van Holland vervangen zou worden door een regeringsraad, die voorlopig de belangen van alle drie de gewesten zou behartigen.
W. van Everdingen, p. 105. P.L. Muller, p. 308, 318.
Door het feit dat Anjou in het zuiden inmiddels een aantal steden bezette en een op 26 januari mislukte aanslag op Antwerpen deed, verspeelde hij voorgoed het vertrouwen van het noorden. Deze hield zich op dat moment op in Staats- Brabant om Parma te beletten naar het noorden op te rukken. Pro forma sloot Oranje na de zogenaamde Franse Furie weliswaar te Dendermonde een verdrag van verzoening tussen Frans van Anjou en de Staten-Generaal, maar diens rol was voorgoed uitgespeeld. Oranje kwam spoedig daarna ondanks het oprukken van de troepen van Parma naar het noorden. De landvoogd Anjou stierf kort daarop in Frankrijk.
Zie inv. nrs. 50, 51. I.H. Gosses-N. Japikse, p. 407-408. P.L. Muller, p. 298-299.
Merkwaardig genoeg bleef Oranje ondanks deze ervaringen zijn vertrouwen stellen op Frankrijk, terwijl zijn vriend Buys daarentegen reeds een briefwisseling onderhield met sir Francis Walsingham, de "staatssecretaris" van koningin Elisabeth.
W. van Everdingen, p. 103.
Deze durfde echter evenals de vorige keren nog niet over te gaan tot een openlijke erkenning van de Nederlanden. Op 15 april 1583 vergaderden de gedeputeerden der geünieerde provinciën voor het eerst in de constitutie, waarin de kern van de latere Republiek lag opgesloten.
P.L. Muller, Geschiedenis, p. 202-222; voor uitvoerig verslag.
Buys woonde deze vergadering niet bij. De Landraad functioneerde inmiddels zeer slecht, daar het systeem van de gemene middelen lang niet overal kon worden ingevoerd. Men overwoog zelfs het oude quotenstelsel weer in te voeren.
I.H. Gosses-N. Japikse, p. 408.
Utrecht was het enige gewest, dat bewesten Maze regelmatig geld verschafte. De Staten-Generaal concipiëerden al weer een andere regeringsvorm, waarbij de prins in Holland, Zeeland, Utrecht, Brabant en Vlaanderen de macht zou krijgen. Het was in deze zelfde tijd, dat de Gelderse stadhouder Willem, graaf van den Bergh door een briefwisseling met Parma corrupt bleek en men het verstandiger achtte hem te vervangen door Adolf, graaf van Nieuwenaar,
P.J. Blok, p. 194. P.L. Muller, Geschiedenis, p. 237.
Buys' naam komt wel voor op de presentielijst van de op 15 april 1583 door de Staten-Generaal belegde vergadering, toen er plannen werden gemaakt om een nieuwe Raad van State
Zie inventaris Staten van Holland na 1572, nr. 2582 g. P.L. Muller, p. 319.
op te richten, daar dit college in 1581 bij Anjou's aftocht haar functie had neergelegd.
I.H. Gosses-N. Japikse, p. 408.
Deze Raad zou echter nooit in werking treden. Aan het opstellen van de instructie werd behalve door Holland, Zeeland en Utrecht, die sinds de Unie de vaste kern vormden, ook door Vlaanderen en Gelderland deelgenomen. Deze instructie diende later als model voor de Raad van State nevens Leicester.
P.L. Muller, Geschiedenis, p. 240, 243-245. N.B. W. van Everdingen, p. 108; Buys zou zitting krijgen in de Raad van State namens Holland.
De eigenlijke Raad van State ging pas functioneren in 1588 toen de Republiek ontstond.
S.J. Fockema Andreae, De Nederlandse Staat onder de Republiek, Amsterdam 19757, p. 19-22. R. Fruin-H.T. Colenbrander, p. 199.
In de jaren 1584 en 1585 fungeerde er een Raad van State nevens prins Maurits. Dit college had vrijwel niets in te brengen, daar de Staten-Generaal onder Hollandse invloed stonden.
P.L. Muller, Geschiedenis, p. 245-264.
Door de op 10 juli 1584 uitgevoerde moordaanslag op Oranje nam de Politiek een onvoorziene wending.
W. van Everdingen, p. 107. I.H. Gosses-N. Japikse, p. 409-410. P.L. Muller, Geschiedenis, p. 245.
Buys lichtte meteen de Engelse gezant William Herle in over de onderhandelingen, die de Nederlanden voerden met Frankrijk om een opvolger voor Frans van Anjou te vinden. Kort voor de dood van Oranje had Hendrik III, koning van Frankrijk, geweigerd om de hem aangeboden soevereiniteit te accepteren, daar hij de plannen over het aanbieden van de grafelijkheid aan Oranje hiermee in tegenspraak vond.
P.J. Blok, p. 223. W. van Everdingen, p. 109.
Na de dood van de prins waren er drie verschillende partijen in de Nederlanden. Eén die het protectoraat van Frankrijk nastreefde. Hiervoor kwam Roche de Sorbies, heer van Pruneaux, als gezant van Hendrik III, speciaal in de vergadering van de Staten-Generaal als ook in de vergaderingen van Holland en Zeeland. Hiernaast bestond er een partij die haar heil wilde zoeken in de samenwerking met de protestantse vorstin Elisabeth van Engeland,
P.J. Blok, p. 224-225. P. Bor, XIX, fol. 482.
daar zij de gewesten Brabant en Vlaanderen als bondgenoten had opgegeven. Buys was de leider van deze factie. Tenslotte was er nog een splinterpartij, die zeer zelfstandig wilde opereren. Haar kern lag in Gouda. François Franck, de pensionaris van Gouda, schreef een beroemd vertoog, waarin hij zijn bezwaren tegen buitenlandse interventie neerlegde.
P.J. Blok, p. 224. J.C.H. de Pater, dl III, p. 319-320.